臺灣臺北地方法院刑事判決
110年度自字第33號
自  訴  人  張冠群


            袁興夏


共      同
自訴代理人  施宣旭律師
            劉仁閔律師
            邱柏越律師
被      告  張海燕


            許惠峰



共      同
選任辯護人  房彥輝律師
上列被告因強制等案件，經自訴人提起自訴，本院判決如下：
    主  文
張海燕、許惠峰均無罪。
    理  由
一、自訴意旨略以：被告張海燕與自訴人張冠群、袁興夏同為財
    團法人中國文化大學（下稱文化大學）第18屆董事，為執行
    業務之人，被告許惠峰則為文化大學推廣教育部教育長、法
    學院院長、執業律師。自訴人張冠群前經臺灣士林地方法院
    以107年度全字第91號裁定：於同院107年度訴字第1053號確
    認董事委任關係存在事件本案判決確定前，准許繼續執行文
    化大學第18屆董事職務，經同院民事執行處於民國107年7月
    17日以士院彩107司執全實字第279號核發執行命令在案；自
    訴人袁興夏則經臺灣士林地方法院以107年度全字第82號裁
    定：於同院107年度訴字第947號確認董事委任關係存在事件
    本案判決確定前，准許繼續執行文化大學第18屆董事職務，
    經同院民事執行處於107年6月27日以士院彩107司執全實字
    第255號核發執行命令在案（以下合稱系爭定暫裁定、系爭
    執行命令）。故文化大學第18屆董事除已故之董事長張鏡湖
    外，尚有10人在任，自訴人2人亦包含在內。被告張海燕與
    第三人即文化大學董事彭誠浩共同召集文化大學第18屆第36
    次董事會議，改選第19屆董事，定於110年4月21日下午2時
    ，在臺北市○○區○○○路0段000號文化大學推廣教育部大夏館1
    0樓之會議室內舉行，自訴人2人作為董事，依法自亦有權參
    與會議並投票表決。詎被告2人竟基於違背公務員依法所發
    具扣押效力命令及強制之犯意聯絡，於會議當日下午2時起
    ，拒絕發放選票與自訴人2人，待自訴人2人提出異議後，被
    告2人雖發放選票，卻又不許自訴人2人將票投入票匭內，再
    經自訴人2人抗議後，被告2人又宣稱：自訴人2人之選票不
    予計算云云，被告許惠峰並咆哮、恫嚇自訴人2人，以此方
    式妨害自訴人2人行使董事職權。被告張海燕又基於行使業
    務登載不實文書之犯意，於110年4月21日至同年月27日間某
    日，在文化大學董事會第18屆第36次會議紀錄上，虛偽記載
    文化大學「現有董事人數8名」云云，復於同年月27日送達
    教育部而行使之。因認被告2人均涉犯刑法第139條第2項違
    背公務員依法所發具扣押效力命令罪嫌、第304條第1項強制
    罪嫌，被告張海燕另涉犯刑法第216條、第215條行使業務登
    載不實文書罪嫌等語。
二、刑事訴訟法第154條第2項規定：「犯罪事實應依證據認定之
    ，無證據不得認定犯罪事實。」第301條第1項規定：「不能
    證明被告犯罪或其行為不罰者，應諭知無罪之判決。」所謂
    認定犯罪事實之證據，係指足以證明被告確有犯罪行為之積
    極證據而言，該項證據必須適合於被告犯罪事實之認定，始
    得採為斷罪之資料；如未能發現相當證據，或證據不足以證
    明，自不能以推測或擬制之方法，以為裁判基礎；且認定犯
    罪事實所憑之證據，無論係直接證據或間接證據，其為訴訟
    上之證明，均須達到通常一般之人均不致有所懷疑，而得確
    信其為真實之程度者，始得據為有罪之認定，倘其證明尚未
    達到此一程度，而有合理之懷疑存在，本諸無罪推定原則，
    自應為被告無罪之諭知，此有最高法院40年台上字第86號、
    69年台上字第4913號、76年台上字第4986號（原）刑事判例
    意旨可據。
三、自訴人2人認為被告2人涉有上開犯行，無非係以：系爭定暫
    裁定、系爭執行命令、文化大學第18屆第36次董事會議通知
    、會議錄音及譯文、會議記錄、教育部110年6月24日臺教高
    ㈢字第1100075427號函等，為其主要論據。訊據被告2人均堅
    決否認犯罪，並據辯解如下：
　㈠被告張海燕辯稱：自訴人2人雖經裁准繼續執行第18屆董事職
    務，但文化大學第18屆董事之任期自106年4月7日起至110年
    4月6日止，110年4月21日董事會當時，第18屆董事任期已經
    屆滿，自訴人2人之董事資格已有疑義。會議當日，我沒有
    拒絕發放選票，只是選票需要依次發放，當時還沒有發放到
    自訴人2人，自訴人就突然抗議。之後我也沒有拒絕自訴人2
    人投票，只是請教法律顧問即被告許惠峰，說明有爭議，須
    待法院確認而已，自訴人2人隨即夥同其他3名董事要求撤回
    選票並退席抗議，被告2人從頭到尾沒有強制行為。又會議
    紀錄已經如實記載當日會議經過，並無不實之處等語。
　㈡被告許惠峰辯稱：系爭定暫裁定是為了維護自訴人2人在任期
    內之利益，其主文又未載明自訴人2人於第18屆董事任期於1
    10年4月6日屆滿後得否繼續執行職務，於法律上自有疑義，
    應由法院認定，我並非刻意曲解法律。110年4月21日董事會
    當日，我只是就法律爭議進行說明，最後我說可以投票，但
    有爭議，自訴人2人就請其他3名董事撤回選票，退席抗議，
    我與張海燕並無強暴脅迫行為等語。
　㈢辯護人另為被告2人辯以：自訴人2人前經文化大學董事會決
    議解任，其相關訴訟現仍於臺灣高等法院審理中。系爭定暫
    裁定僅裁定准許自訴人2人繼續執行文化大學「第18屆」董
    事職務，其理由項下亦載明「第18屆」董事任期至110年4月
    6日止，則該裁定之效力僅持續至110年4月6日為止，嗣後即
    已失效，自訴人已無從執行董事職務。又被告張海燕於董事
    會當日已將選票發放予被告2人，被告許惠峰也只是說明法
    律問題，解釋自訴人2人已不具董事身分而已，自訴人自行
    退席抗議，被告2人未曾有何強暴脅迫之舉。被告張海燕作
    為主席，開票後依其法律確信，扣除已經不具董事資格之自
    訴人2人，記載現任董事為8人，並無不實。又系爭定暫處分
    、系爭執行命令與扣押處分之效力顯然不同，與刑法第139
    條第2項規定不符。本案純屬民事爭議，自訴人濫行自訴，
    是惡意恫嚇被告2人等語。
四、經查：
　㈠查文化大學為財團法人，其董事總額為11人，第18屆董事包
    含董事長張鏡湖（已於108年11月25日死亡）、被告張海燕
    、自訴人張冠群、袁興夏、第三人彭誠浩等共11人，任期原
    定為106年4月7日起至110年4月6日止，被告許惠峰則為文化
    大學法學院教授兼院長、執業律師。文化大學董事會前於10
    7年6月4日第18屆第11次會議決議解任自訴人2人之董事職務
    。嗣自訴人2人聲請定暫時狀態處分，經系爭定暫裁定諭知
    ：於確認董事委任關係存在事件本案判決確定前，准許繼續
    執行文化大學第18屆董事職務，並經核發系爭執行命令在案
    ，嗣系爭定暫裁定又經臺灣高等法院以107年度抗字第976、
    1310號、最高法院以108年度台抗字第269、181號駁回抗告
    、再抗告而確定。自訴人張冠群並於本案訴訟之一審勝訴，
    經臺灣士林地方法院以107年度訴字第1053號判決撤銷解任
    決議，確認其與文化大學間第18屆董事委任關係存在。上述
    各情，有文化大學捐助章程、法人登記資料、單位主管與聯
    絡資訊、被告許惠峰之簡介、上述各裁判書、執行命令、自
    由時報110年11月26日〈文化大學老董張鏡湖昨午辭世 享耆
    壽92歲〉新聞報導在卷可稽（見本院卷一第61-130、159-160
    頁），可以認定。
　㈡次查被告張海燕與第三人彭誠浩於110年4月9日共同召集文化
    大學第18屆第36次董事會議，改選第19屆董事，辦理第19屆
    董事改選事宜，定於110年4月21日下午2時，在臺北市○○區○
    ○○路0段000號文化大學推廣教育部大夏館10樓之會議室內舉
    行，有文化大學董事會110年4月9日校董字第110011號函在
    卷可查（見本院卷一第131-132頁）。自訴人2人已提出當次
    會議之錄音及譯文，被告、辯護人並未爭執該譯文與錄音不
    符，且均未反對以譯文作為證據（見本院卷三第72-73頁）
    。據該譯文顯示（見本院卷一第135-156頁）：
　⒈被告張海燕作為主席，於第一段錄音之6分16秒報告完畢，指
    示開始發放選票，而於同錄音8分26秒以下，自訴人2人開始
    爭執：「欸，我的票沒有啊？哈囉...欸」、「我的票咧」
    等語，可見會議一開始並未發放選票給自訴人2人，但在10
    分18秒袁興夏說：「離譜。我們兩個連票都沒有，還要催票
    才有票。」（見本院卷一第138-139頁），自訴人2人亦於本
    院審理中自承有領到選票（見本院卷三第81頁），可見被告
    張海燕並未堅決拒絕發放選票予自訴人2人。
　⒉在第二段錄音中，被告張海燕先於0分2秒時說：「對不起喔
    ，我們這個二位的票我們另外處理。」自訴人2人隨即異議
    ，在爭執中被告張海燕請被告許惠峰前來說明，許惠峰於該
    錄音3分30秒稱：「假處分是第18屆董事，你們18屆任職到4
    月6號而已，你有爭議去法院訴訟，你們當時二個已經被解
    除囉，只是現任董事有些不瞭解，我研究過這個法律問題，
    你們有意見，記明會議記錄，去法院告，把二位董事認為的
    列入會議記錄，我們依然投票，好不好？反正你們被解除過
    你們都忘記了嗎？」之後雙方仍然相持不下，爭執的重點在
    於：系爭定暫處分之效力是否只到第18屆董事原訂任期末日
    即110年4月6日為止。
　⒊在一陣爭執之後，被告許惠峰於第二段錄音之4分2秒稱：「
    有意見到法院去嘛，不是我說了算也不是你說了算，好不好
    ，有爭議就記明會議紀錄，程序有瑕疵，就記明會議紀錄，
    可以嗎？我說得夠清楚了。」於4分45秒稱：「…我研究過這
    個法律問題，你們有意見，記明會議記錄，去法院告，把二
    位董事認為的列入會議記錄，我們依然投票，好不好？反正
    你們被解除過你們都忘記了嗎？」被告張海燕雖稱：「我們
    投票過了。」被告許惠峰仍建議：「那有問題到法院講，好
    不好，我建議現在就投票。」被告張海燕遂於5分24秒宣布
    ：「那現在我們還是要進行投票，不要耽誤各位董事的時間
    。」許惠峰亦稱：「先投票，有意見到法院訴訟。也不是你
    講的算或我講的算，那如果要干擾程序，那沒關係我們到時
    候看著辦，好不好。」其後雙方繼續爭執，許惠峰又於8分2
    秒稱：「來啊，你投啊，沒關係投了，開出來註明有爭議票
    ，很簡單嘛。」據此可見，被告張海燕、許惠峰並未阻攔自
    訴人2人投票之行為，後續雙方都是在爭執自訴人2人之選票
    是否應予採計。
　⒋之後，自訴人袁興夏於第二段錄音之8分36秒稱：「這樣子喔
    ，我覺得先把剛剛這三位的票通通拿走，拿出來，我們不投
    。」自訴人張冠群也於第二段錄音之8分44秒稱：「我們都
    不投，五個票都收回。」之後雙方繼續爭執中，被告張海燕
    於13分15秒宣布：「那我們現在就進行開票程序，請李監察
    人，…」被告許惠峰亦稱：「…剛剛那幾個董事什麼時候離席
    記一下」，袁興夏則稱：「金老師已經…我們就離席了。」
    張冠群亦稱：「你不可以算我們五個，我們五個都沒有投票
    啊。」此部分撤回選票、退席之經過，核與文化大學第18屆
    第36次會議紀錄四、提案討論之附記記載：「張冠群及袁興
    夏董事就不具投票資格一事生有爭議，與其他三位董事（陳
    樹、黃有良及金榮華）於下午2時43分離席，已投票之上述
    三位董事取回其選票」等語相符（見本院卷一第163頁），
    可見最後自訴人2人與其他3名董事一起退席抗議。
　㈢刑法第139條第2項、第1項固然規定：「為違背公務員依法所
    發具扣押效力命令之行為者」，「處二年以下有期徒刑、拘
    役或二十萬元以下罰金。」但該項於108年5月29日增訂時之
    立法理由已載明：「依司法實務見解，本罪之成立須以公務
    員依法施以封印或查封之標示者為要件，係對動產或不動產
    之保全，惟保全執行之標的為債權或物權時，其執行方式係
    以發扣押命令為禁止收取、清償、移轉或處分等方式為之，
    如有違反此類扣押命令禁止處分之效力，其侵害國家公務之
    行使，與違背封印或查封標示效力之情形並無不同，原條文
    未納入處罰，顯有未周。公務員依法所發具扣押效力命令，
    例如依強制執行法或刑事訴訟法，亦有如消費者債務清理條
    例第十九條第五項、行政執行法第二十六條、行政訴訟法第
    三百零六條第二項等準用強制執行法規定，為違背其效力之
    行為者，應同受規範納入處罰，爰增訂第二項規定，明定對
    於公務員依法所發具扣押效力之命令，所為違背效力之行為
    ，亦應受規範，其法定刑與第一項相同。」但是，系爭定暫
    裁定屬於依民事訴訟法第538條以下規定所為之定暫時狀態
    處分，其作用在於形成暫時性的法律關係，並命他人容忍自
    訴人2人執行董事職務，系爭執行命令則是依強制執行法第1
    40條準用第129條第1項：「執行名義係命債務人容忍他人之
    行為，…債務人不履行時，執行法院得處新臺幣3萬元以上30
    萬元以下之怠金。其仍不履行時，得再處怠金或管收之」之
    規定（見本院卷一第81-82、117-118頁），亦即準用關於不
    行為請求之規定而為執行，其性質與法條所稱「具扣押效力
    命令」、或立法理由所稱「禁止處分」「債權或物權」而「
    具扣押效力」之命令均迥然有別。是以，本案自無適用刑法
    第139條第2項、第1項規定之餘地。
　㈣刑法第304條第1項規定：「以強暴、脅迫使人行無義務之事
    或妨害人行使權利者，處三年以下有期徒刑、拘役或九千元
    以下罰金。」所謂「強暴」，意指外在有形暴力（不法腕力
    ）之施用，且為對人所為之有形力行使；所謂「脅迫」，係
    指顯現加害意思於外，或將加害之旨通知他人，使其心生畏
    懼而影響或制壓其意思決定，而得以威脅或逼迫之攻擊性威
    脅行為，此有臺灣高等法院106年度上訴字第1610號刑事判
    決意旨可據。徵諸上述會議經過錄音譯文，可知被告2人從
    未脅迫自訴人2人；被告張海燕最初雖未主動發放選票予自
    訴人2人，但經自訴人2人抗議後即已發放；被告張海燕、許
    惠峰雖曾主張自訴人2人無權投票，但並未阻攔自訴人2人投
    票之行為，最後自訴人2人拒絕投票，與陳樹、黃有良及金
    榮華等其他3名董事一起退席抗議，該3名董事並撤回已投下
    之選票，可見自訴人2人之意思決定自由未受妨害，雙方雖
    然爭執自訴人2人之選票是否應予採計，但被告2人並未施用
    不法腕力，即便其等不將自訴人2人計入在任董事總數，最
    多只發生當次董事會決議程序是否合法之問題而已，尚與強
    制之要件不合。又自訴人2人與被告許惠峰既在爭執當中，
    雙方情緒均甚激烈，縱使被告許惠峰講話稍微大聲，也是爭
    吵中的常見情形，顯與強暴、脅迫有別。至於自訴人所舉最
    高法院28年上字第3650號（原）刑事判例等，與本案事實不
    同，無從比附援引。是以，依憑現有證據，難認被告2人有
    何強制犯行。
　㈤被告張海燕被訴行使業務登載不實文書部分：
　⒈刑法第215條規定：「從事業務之人，明知為不實之事項，而
    登載於其業務上作成之文書，足以生損害於公眾或他人者，
    處三年以下有期徒刑、拘役或一萬五千元以下罰金。」據此
    ，業務登載不實文書罪之成立，除客觀上從事業務之人員，
    在其業務上所掌文書，為虛偽不實之登載行為，並足生損害
    於公眾或他人外，其在主觀上須明知為不實，此所謂明知，
    係指直接之故意而言，此有最高法院69年台上字第595號（
    原）刑事判例意旨可參。
　⒉財團法人法第40條第1項前段規定：「民間捐助之財團法人董
    事之任期，每屆不得逾四年…」，第3項前段規定：「第一項
    董事任期屆滿而不及改選時，延長其執行職務至改選董事就
    任時為止。…」私立學校法第21條第1項前段規定：「董事會
    應於當屆董事任期屆滿二個月前開會選舉下屆董事…」，第2
    項則規定：「前項當屆董事不能或怠於行使職權，致下屆董
    事於原董事任期屆滿後四個月仍無法依規定選出，使學校法
    人有受損害之虞，法人主管機關應徵詢私立學校諮詢會意見
    後，聲請法院選任臨時董事代行其職權。」綜觀上述規定可
    知，私立學校之董事任期雖已屆滿，其董事地位並非立即消
    滅，在下屆董事就任前，仍得延長其執行職務，只是主管機
    關教育部得聲請法院選任臨時董事代行其職權，以免任期已
    屆滿之董事刻意拖延不改選而已。文化大學第18屆董事之任
    期雖於110年4月6日屆滿，但第19屆董事就任前，第18屆董
    事仍得延長其執行職務。自訴人2人既經系爭定暫裁定諭知
    ：於確認董事委任關係存在事件本案判決確定前，准許繼續
    執行文化大學第18屆董事職務，則在本案判決確定前，自訴
    人2人之地位應與其他第18屆董事相同，於任期屆滿後，亦
    得依上開規定延長其執行職務。因此，於110年4月21日董事
    會當日，文化大學第18屆董事之人數原訂11人，只能扣除已
    故之董事長張鏡湖1人，自訴人2人仍應計入，其董事人數應
    為10人。文化大學董事會第18屆第36次會議紀錄上記載該校
    「現有董事人數8名」（見本院卷一第163頁），於法不符，
    教育部遂以110年6月24日臺教高㈢字第1100075427號函復不
    予核定（見本院卷一第207-208頁）。
　⒊然而，系爭定暫裁定是在文化大學第18屆董事任期中所作成
    ，其主文、理由均並未直接論及自訴人2人於第18屆董事任
    期屆滿後得否繼續執行職務（見本院卷一第75-79、111-116
    頁），系爭執行命令就此亦未著墨（見本院卷依第81-82、1
    17-118頁），而最高法院、最高行政法院就上述爭議迄今亦
    未作成判例、決議或大法庭裁定以統一法律見解。而被告張
    海燕並非法律專業人士，其於文化大學董事會第18屆第36次
    會議紀錄上記載該校「現有董事人數8名」，彭誠浩等人各
    別獲得5張選票，「超過現有董事人數8名之半數，當選為本
    法人第19屆董事」，並另附記：「張冠群及袁興夏董事就不
    具投票資格一事生有爭議，與其他三位董事（陳樹、黃有良
    及金榮華）於下午2時43分離席，已投票之上述三位董事取
    回其選票，視為棄權」等語（見本院卷一第163頁），核與
    被告許惠峰於會議中建議「開出來註明有爭議票」（見本院
    卷一第149頁）之作法相符，可見被告張海燕辯稱其依據被
    告許惠峰之建議而為記載，並非虛構。被告許惠峰為文化大
    學法學院教授兼院長、執業律師，其法律意見不論與法院日
    後判決結果是否相符，仍具有相當之權威性，被告張海燕聽
    信其意見，亦屬人情之常，難認被告張海燕明知前述「現有
    董事人數8名」之記載為虛偽，而有何行使業務登載不實文
    書之直接故意。　　
五、綜上所述，本案尚無從依自訴人所舉證據及指出證明之方法
    ，而達通常一般人均不致有所懷疑，而得確信其為真實之程
    度，自難遽入人罪。既不能證明被告犯罪，揆諸前開說明，
    自應為被告無罪之諭知。
據上論斷，應依刑事訴訟法第301條第1項，判決如主文。　　
中　　華　　民　　國　　111 　年　　12　　月　　2 　　日
　　　　　　　　　刑事第七庭  法　官　王沛元
上正本證明與原本無異。
如不服本判決應於收受送達後20日內向本院提出上訴書狀，並應
敘述具體理由；其未敘述上訴理由者，應於上訴期間屆滿後20日
內向本院補提理由書（均須按他造當事人之人數附繕本）「切勿
逕送上級法院」。
                              書記官  洪紹甄
中　　華　　民　　國　　111 　年　　12　　月　　2 　　日